【裁判字號】    90,易,662
【裁判日期】    901025
【裁判案由】    詐欺
【裁判全文】
臺灣板橋地方法院刑事判決                            九十年度易字第六六二號
    公  訴  人  臺灣板橋地方法院檢察署檢察官
    被      告  甲○○
右列被告因詐欺案件，經檢察官提起公訴（八十九年度偵緝字第一二一三號），本院
判決如左：
    主  文
甲○○連續行使偽造私文書，足以生損害於他人，處有期徒刑肆月，如易科罰金以參
佰元折算壹日，緩刑貳年。
    事  實
一、甲○○於民國八十七年八月五日，在台北縣土城市○○路○段一二六巷十號十三
    樓，自任合會會首，召集乙○○等會員合組民間互助會，會員連會首共計三十名
    ，約定每人每會新台幣（下同）一萬元，採外標方式標會，底標一千元，高標三
    千元，於每月五日開標，及每逢端午、中秋及農曆春節各加標一次，會期自八十
    七年八月五日至八十九年六月五日止。詎甲○○竟意圖為自己不法之所有，並基
    於偽造文書及詐欺取財之概括犯意，於八十七年十月五日冒用王素芬名義、八十
    八年初某日冒用陳秋萍名義，各以約二千五百元之標金（確實開標日期及投標金
    額不詳），利用互助會會員相互不熟識且未到場投標之機會，先後於互助會開標
    之時間，在上址，連續二次冒標王素芬、陳秋萍活會會員之互助會，甲○○以被
    冒標之王素芬、陳秋萍之名義，偽造該等會員之姓名署押，填寫前開底標以上金
    額（確實金額不詳）之投標標息金額於標單上，表示該等會員以標單上之金額標
    取會款之意，持以行使，參與投標，標取會款，足以生損害於被冒標之會員及其
    他活會之會員，所偽造之標單於開標當日即撕毀丟棄，並向被冒標會員以外之活
    會會員（即尚未得標者）佯稱各該期會款已分別由被冒標會員得標，以及向被冒
    標會員佯稱各該期會款已分別由其他會員標得等語，致活會會員（含被冒標會員
    ）均不疑有詐，陷於錯誤，而先後按期交付各期會金扣除當次冒標標息之會款予
    甲○○，甲○○乃以此方法連續詐得二期活會會款。嗣乙○○於八十八年七月份
    以最高標三千元投標，仍無法得標，事後甲○○於該月五日去電乙○○，稱該合
    會因故停止，並應允償還乙○○十五萬元互助會款，惟旋即逃匿拒不清償，乙○
    ○始知受騙。
二、案經乙○○訴由台北市政府警察局中山分局報告台灣台北地方法院檢察署呈請台
    灣高等法院檢察署令轉臺灣板橋地方法院檢察署檢察官偵查起訴。
    理  由
一、右揭事實，業據被告於本院審理時供承不諱，核與告訴人乙○○於偵審中指訴及
    證人陳秋萍於偵查中證述情節大致相符，復有會單附卷可資佐證。本件事證明確
    ，被告犯行堪以認定。
二、查被告偽造會員王素芬、陳秋萍名義之標單填載該等會員名字或代號及投標利息
    金額於標單上，行使冒標，依民間互助會之習慣，該標單係特定會員以一定之金
    額表示投標互助會之用意，亦即，該金額係標取會款之利息，該姓名（代號）係
    標取會款之會員，而足以表示一定用意之證明，故該標單依刑法第二百二十條第
    一項之規定，為以文書論之私文書。本件被告先後冒用會員王素芬、陳秋萍之名
    義，在標單上書寫其名字或代號及所出利息，表示該等會員願出所書利息金額標
    取會款，並持以行使投標而得標，使當次被冒標之會員及其他活會會員陷於錯誤
    而交付會金扣除冒標標息之會款，核其所為，係犯刑法第二百十六條、第二百二
    十條第一項、第二百十條之行使偽造（準）私文書罪及同法第三百三十九條第一
    項之詐欺取財罪。被告偽造標單後復持以行使投標，所為偽造私文書之低度行為
    ，已為行使偽造私文書之高度行為所吸收，不另論罪。被告每次冒標詐欺行為，
    皆使各期活會會員陷於錯誤，而各交付會款，其詐欺對象包含當次及前次被冒標
    之會員、其他之活會會員，同時侵害多數人之財產法益，乃一行為觸犯數罪名之
    同種想像競合犯，均應從一重之詐欺取財罪處斷。又被告先後二次行使偽造私文
    書及詐欺取財之犯行，均時間緊接，犯罪構成要件相同，顯係基於概括犯意為之
    ，為連續犯，應分別均依刑法第五十六條之規定以一罪論，並加重其刑。另被告
    所犯上開連續行使偽造私文書罪與連續詐欺取財罪二罪間，有方法結果之牽連關
    係，應從一重之連續行使偽造私文書罪處斷。又本件被告行使偽造私文書部分，
    雖未據起訴，惟查與起訴部分有牽連犯裁判上一罪之關係，為起訴效力所及，本
    院自得併予審判。次查，被告行為後，中華民國刑法第四十一條業於九十年一月
    四日修正，同年月十日經總統公布施行，修正後刑法第四十一條第一項規定：「
    犯最重本刑為五年以下有期徒刑以下之刑之罪，而受六個月以下有期徒刑或拘役
    之宣告，因身體、教育、職業、家庭之關係或其他正當事由，執行顯有困難者，
    得以一元以上三元以下折算一日，易科罰金。但確因不執行所宣告之刑，難收矯
    正之效，或難以維持法秩序者，不在此限。」，第二項規定：「併合處罰之數罪
    ，均有前項情形，其應執行之刑逾六月者，亦同」；同法施行法第三條之一第一
    項規定：「刑法第四十一條之規定，中華民國九十年一月四日刑法修正施行前已
    裁判確定之處罰，未執行或執行未完畢者，亦適用之。」，第二項規定：「未諭
    知得易科罰金之處罰者，亦同。」。被告行為後，刑法第四十一條有變更，修正
    前刑法第四十一條僅規定：「因身體、教育、職業或家庭之關係，執行顯有困難
    」，而修正後刑法第四十一條第一項前段規定「因身體、教育、職業、家庭之關
    係或其他正當事由」，經比較新舊法，修正後刑法第四十一條第一項前段得斟酌
    易科罰金之標準較為寬廣，比較有利於行為人，依刑法第二條第一項前段之規定
    ，自應適用裁判時之法律，諭知易科罰金之折算標準。爰審酌被告犯罪之動機、
    目的、手段、所生危害、業與告訴人乙○○及被害人陳秋萍、王素芬就本件民事
    賠償成立和解，賠償告訴人之損害及坦承犯行之犯罪後態度等一切情狀，量處如
    主文所示之刑，並諭知易科罰金之折算標準，以資懲儆。末查，被告前未曾受有
    期徒刑以上刑之宣告，有台灣高等法院檢察署刑案紀錄簡覆表乙紙附卷可稽，其
    犯罪後，已深知悔悟，並坦承犯行，本院認其經此教訓後，當知警惕，信無再犯
    之虞，因認其所宣告之刑，以暫不執行為適當，爰併予宣告緩刑二年，以勵來茲
    而啟自新。
三、至於被告所偽造之標單，均未經扣案，被告並供稱均業已於開標當日撕毀丟棄滅
    失，且依一般民間習慣，標會之後該標單亦無留存之必要，故上述標單既已滅失
    而不存在，自無從再併予宣告沒收，附此敘明。
據上論斷，應依刑事訴訟法第二百九十九條第一項前段，刑法第五十六條、第二百十
六條、第二百二十條第一項、第二百十條、第三百三十九條第一項、第五十五條、第
二條第一項前段、修正刑法第四十一條第一項前段、第七十四條第一款，罰金罰鍰提
高標準條例第一條前段、第二條，判決如主文。
本案經檢察官陳銘祥到庭執行職務
中      華      民      國      九十      年      十    月    二十五    日
                                  臺灣板橋地方法院刑事第五庭
                                     法  官    呂  安  樂
右正本證明與原本無異。
如不服本判決，應於判決送達後十日內，向本院提出上訴狀。
                                     書記官    廖  婷  璇
中      華      民      國      九十      年      十    月    二十五    日
附錄本案論罪科刑法條全文
刑法第二百十條
偽造、變造私文書，足以生損害於公眾或他人者，處五年以下有期徒刑。
刑法第二百十六條
行使第二百十條至第二百十五條之文書者，依偽造、變造文書或登載不實事項或使登
載不實事項之規定處斷。
刑法第二百二十條
在紙上或物品上之文字、符號、圖畫、照像，依習慣或特約，足以為表示其用意之證
明者，關於本章及本章以外各罪，以文書論。
錄音、錄影或電磁紀錄，藉機器或電腦之處理所顯示之聲音、影像或符號，足以為表
示其用意之證明者，亦同。
稱電磁紀錄，指以電子、磁性或其他無法以人之知覺直接認識之方式所製成之紀錄，
而供電腦處理之用者。
刑法第三百三十九條
意圖為自己或第三人不法之所有，以詐術使人將本人或第三人之物交付者，處五年以
下有期徒刑、拘役或科或併科一千元以下罰金。
以前項方法得財產上不法之利益或使第三人得之者，亦同。
前二項之未遂犯罰之。


司法院資訊處製作；財團法人民間司法改革基金會備份。
